【裁判字號】    92,上訴,3588
【裁判日期】    921118
【裁判案由】    偽造文書等
【裁判全文】
臺灣高等法院刑事判決                      九十二年度上訴字第三五八八號
    上  訴  人  臺灣士林地方法院檢察署檢察官
    上  訴  人
    即  被  告  丁○○
右上訴人因被告偽造文書等案件，不服台灣士林地方法院九十二年度訴字第一八三號
，中華民國九十二年八月七日第一審判決（起訴案號：臺灣士林地方法院檢察署九十
一年度偵緝字第四○七號），提起上訴，本院判決如左：
    主  文
原判決撤銷。
丁○○連續行使偽造私文書，足以生損害於他人，處有期徒刑捌月。
    事  實
一、丁○○於民國八十六年十二月二十五日，在台北市○○○路○段二八○號其所經
    營之國升電器行，招集互助會，自任會首。會期自八十六年十二月二十五日起，
    至八十九年四月二十五日止，會員連同會首共計三十會，每期會款新台幣（下同
    ）二萬元，內標制，每月二十五日在上址開標，底標為二千元。丁○○因生意經
    營不善，資金周轉困難，竟意圖為自己不法之所有，基於概括之犯意，於招會之
    初，即冒用邱源昌之名義，參與一會，並利用會員彼此鮮少聯絡，及標會時僅有
    少數會員到場之機會，連續偽以邱源昌及另一會員丙○○名義冒標會款，即在空
    白紙上，偽填載邱源昌或丙○○名字及所出標息，持以行使投標而得標，向各會
    員假稱邱源昌、丙○○得標，向丙○○詐稱他人得標，而使各活會會員及丙○○
    陷於錯誤，交付會款予丁○○。其各次冒標時間、標息、被冒標之會員及詐得金
    額，詳如附表所記載，足以生損害於邱源昌、丙○○及各活會會員。嗣於八十八
    年八月間，丁○○宣告倒會，活會會員乙○○、甲○○、丙○○與其他會員相互
    聯絡查詢，始知受騙。
二、案經被害人乙○○、甲○○告訴，由台北市政府警察局士林分局報請台灣士林地
    方法院檢察署檢察官偵查起訴。
    理  由
一、訊據上訴人即被告丁○○矢口否認有詐欺冒標行為，辯稱：邱源昌最初要參加互
    助會，將其列入，後邱源昌表示不願參加，因名字已經寫上，就自行承接下來；
    丙○○部分，借用其名義標會，事前經過其同意，均無詐欺之意思及行為云云。
二、經查：
（一）證人邱源昌於偵查中證稱：沒有參加被告的會，也沒答應被告用我的名字列入
      互助會（見九十年偵字第一三一五號偵查卷第三十六頁）。被告又稱是與邱源
      昌之妻李秀月接洽云云，然經傳訊證人李秀月證稱：剛開始被告邀我參加，我
      說沒錢參加。不知道被告用我先生名義標會（見九十一年偵緝字第四○七號偵
      查卷第四十四頁、第六十二頁背面）。被告於原審時也自承：「我用邱源昌之
      名義入會，他並不知道，我自己承接，他當然不知道」、「邱源昌不曉得」等
      語（見原審卷第十八頁、第二十頁），足見被告確係假冒邱源昌名義加入互助
      會及冒標。
（二）證人丙○○於原審證稱：沒有同意被告用我的名義標會，我不知道這二會都被
      被告標走，這二會我都沒有去標，錢我都沒有拿到，我沒有借他標，二會都拿
      不到錢等語（見原審卷第三十一頁、第三十二頁），足證被告擅自以丙○○名
      義標取會款。
（三）本件並經告訴人乙○○、甲○○指訴綦詳，與上揭證人所述之情節，均相符合
      。此外，復有互助會單在卷可稽。被告所辯，為卸責之詞，不足採信，其罪證
      明確，犯行洵堪認定，應予依法論科。
三、按於紙上書寫會員姓名及一定金額之標息，依民間互助會習慣及約定，作為出價
    競標之標單，為刑法第二百二十條第一項之準私文書。核被告所為，係犯刑法第
    二百十六條、第二百二十條第一項、第二百十條之行使偽造私文書罪及同法第三
    百三十九條第一項之詐欺取財罪。其偽造署押，係偽造私文書之階段行為，偽造
    私文書後持以行使，其偽造之低度行為應為行使之高度行為所吸收，均不另論罪
    。被告每次冒標，詐取多數活會會員之會款，係一行為同時侵害多數活會會員之
    法益，為同種想像競合犯，應從一重處斷。其先後多次冒標行使偽造私文書及詐
    欺取財行為，時間緊接，方法相同，觸犯構成要件相同之罪名，顯係基於概括之
    犯意反覆為之，應各依連續犯之規定論以一罪，並加重其刑。被告所犯上開二罪
    ，有方法與結果之牽連關係，應從較重之行使偽造私文書罪處斷。
四、原審對被告為有罪科刑之判決，固非無見。惟原審以被告未與告訴人乙○○、甲○○和解為其量刑理由，然被告上訴後，已與告訴人二人為民事和解，有和解筆
    錄在卷可按，其量刑失其依據。檢察官依據告訴人聲請，上訴意旨略以，原審量
    刑過輕，就原審適法範圍裁量權之行使為爭執，被告上訴意旨，仍執前詞，否認
    犯罪，及請求宣告緩刑。但被告對冒標之被害人丙○○等未予賠償，僅對提起告
    訴之乙○○、甲○○為和解，且現僅支付一萬元，餘款尚未償付，自不宜宣告緩
    刑。是各上訴理由均不足採，但原審量刑既失依據，自屬無可維持，應由本院將
    之撤銷改判。爰審酌被告犯罪之情節、冒標之金額、所生之損害、對於各互助會
    員之損害，及其智識程度、生活狀況、品行，犯罪後態度等一切情狀，量處如主
    文第二項所示之刑。偽造之標單，於標會後已丟棄，滅失而不存在，業據被告供
    述在卷，自無庸宣告沒收，附此敘明。
五、據上論斷，應依刑事訴訟法第三百六十九條第一項前段、第三百六十四條、第二
    百九十九條第一項前段、刑法第五十六條、第二百十六條、第二百二十條第一項
    、第二百十條、第三百三十九條第一項、第五十五條、罰金罰鍰提高標準條例第
    一條前段，判決如主文。
本案經檢察官柯麗鈴到庭執行職務。
中      華      民      國    九十二    年     十一     月     十八     日
                            臺灣高等法院刑事第五庭
                                審判長法  官  曾  德  水
                                      法  官  楊  貴  雄
                                      法  官  趙  功  恆
右正本證明與原本無異。
如不服本判決，應於收受送達後十日內向本院提出上訴書狀，其未敘述上訴之理由者
並得於提起上訴後十日內向本院補提理由書（均須按他造當事人之人數附繕本）。
                                      書記官  孫  佩  琳
中      華      民      國    九十二    年     十一     月     十八     日
附錄：本案論罪科刑法條全文
刑法第二百一十六條
行使第二百十條至第二百十五條之文書者，依偽造、變造文書或登載不實事項或使登
載不實事項之規定處斷。
刑法第二百二十條第一項
在紙上或物品上之文字、符號、圖畫、照像，依習慣或特約，足以為表示其用意之證
明者，關於本章及本章以外各罪，以文書論。
刑法第二百十條
偽造、變造私文書，足以生損害於公眾或他人者，處五年以下有期徒刑。
刑法第三百三十九條第一項
意圖為自己或第三人不法之所有，以詐術使人將本人或第三人之物交付者，處五年以
下有期徒刑、拘役或科或併科一千元以下罰金。
附表：（金額均為新台幣）
┌──┬─────┬───┬───┬────┬─────────┐
│編號│ 冒標時間 │被冒標│標  息│受詐欺之│ 詐  得  金  額   │
│    │          │之會員│      │活會人數│（標金─標息）×活│
│    │          │      │      │（應扣除│人數              │
│    │          │      │      │會首、虛│                  │
│    │          │      │      │列會員及│                  │
│    │          │      │      │死會人數│                  │
│    │          │      │      │）      │                  │
├──┼─────┼───┼───┼────┼─────────┤
│ 一 │ 87.04.25 │邱源昌│ 4600 │ 二十四 │(00000-0000)×24  │
│    │          │      │      │        │＝369,600         │
├──┼─────┼───┼───┼────┼─────────┤
│ 二 │ 87.09.25 │丙○○│ 3200 │ 十九   │(00000-0000)×19  │
│    │          │      │      │        │＝319,200         │
├──┼─────┼───┼───┼────┼─────────┤
│ 三 │ 88.07.25 │丙○○│ 5000 │ 九     │(00000-0000)×9   │
│    │          │      │      │        │＝135,000         │
├──┴─────┴───┴───┴────┴─────────┤
│合計詐得金額為八十二萬三千八百元                              │
└───────────────────────────────┘


司法院資訊處製作；財團法人民間司法改革基金會備份。
